臺北高等行政法院判決
                                      109年度訴字第951號
                                    110年8月12日辯論終結
原      告　黃種祥即禾曜建築師事務所


訴訟代理人　陳永來　律師
            魏雯祈　律師
            吳佳真　律師
被      告　桃園市立龍岡國民中學

代　表　人　梁忠三
訴訟代理人　鄧湘全　律師
            潘佳苡　律師
上列當事人間政府採購法事件，原告不服桃園市政府採購申訴審
議判斷委員會中華民國109年6月23日府法申字第1090102337號申
訴審議判斷，提起行政訴訟，本院判決如下：
    主  文
原告之訴駁回。
訴訟費用由原告負擔。
　　事實及理由
一、事實概要：
㈠、被告於民國107年5月9日就「司令台、座台暨校園牆面美化
    工程」（下稱系爭工程）之委託規劃設計監造服務，與原告
    簽訂委託規劃設計監造服務合約書（下稱系爭規劃設計監造
    契約），由原告就系爭工程進行規劃、設計及監造，服務費
    計新臺幣（下同）9萬5,000元。
㈡、嗣被告認為原告㈠容許不具建築師資格之葉○昇，借用原告
    負責人黃種祥建築師資格參加投標，並於系爭工程之監造計
    畫書虛偽記載葉○昇為建築師之事實，有政府採購法第101
    條第1項第1、4款規定情形；㈡明知系爭工程施工廠商鼎錦
    工程有限公司（下稱鼎錦公司）提出的檢測報告不實、不符
    合實際使用材料規格，仍違法審查通過，經被告對原告解除
    契約之事實，有政府採購法第101條第1項第4、8及12款規定
    情形，以109年1月8日岡國總字第1090000192號函（下稱原
    處分），通知原告於通知日起前5年內未被任一機關刊登採
    購公報，依政府採購法第103條第1項第1、3款，依同法第10
    1條第1項第1、4、8、12款次，將刊登政府採購公報3年、3
    年、3月、3月。
㈢、原告不服提出異議，經被告以109年2月5日岡國總字第10800
    09556號函維持（下稱異議處理結果），原告仍不服提出申
    訴，桃園市政府採購申訴審議委員會認為，關於政府採購法
    第101條第1項第1款部分，並無足夠直接證據可以佐證葉○
    昇借用原告名義投標；原告對資料不實仍予以審查通過之情
    形，與政府採購法第104條第1項第4款規定之情形有別，以1
    09年6月23日府法申字第1090102337號申訴審議判斷書，將
    關於政府採購法第101條第1項第1款部分，及就原告對送審
    資料審查不實，認定有政府採購法第101條第1項第4款部分
    撤銷，並駁回其餘申訴。原告就申訴審議判斷於其不利部分
    （即①關於監造計畫書記載葉○昇為建築師，有政府採購法
    第101條第1項第4款之情形；②關於施工廠商送審資料不實
    ，原告仍予審查通過而監造不實、執行業務登載不實，有政
    府採購法第101條第1項第8款之情形；③關於原告該當政府
    採購法第101條第1項第4、8款規定，係可歸責於原告事由，
    被告對原告解除契約，有政府採購法第101條第1項第12款之
    情形）不服，提起本件行政訴訟，訴請撤銷。嗣撤回對上開
    ②③部分之起訴（見本院卷第517頁原告一部撤回狀），是
    本件審理標的為上開①部分，先予敘明。
二、原告主張略以：
  ㈠依系爭規劃設計監造契約內容，原告所負之監工義務，除可
    由原告派遣監造人員代為履行外，就原告派遣之監造人員資
    格並無限制，並非締約必要之點，兩造簽立系爭規劃設計監
    造契約後，原告提出之監造計畫書，其上工作職掌欄位已載
    明黃種祥建築師為計畫負責建築師，葉○昇僅為現場監造作
    業、文書作業人員，與本件實際履約情況相同，且葉○昇具
    有品質管理人員證照，屬具備良好監工能力之專業人才，則
    原告派遣長期委任勞務之葉○昇擔任監造人員，於法無違。
  ㈡本件監造計畫書上記載葉○昇為建築師僅係一時疏忽誤載，
    此可由監造計畫書上關於黃種祥建築師與葉○昇所填具的建
    築師證照號碼完全相同，原告並未故意虛構另一建築師證照
    號碼使被告陷於錯誤可明，況葉○昇於履約過程亦從未主動
    自稱建築師，且系爭規劃設計監造契約既無約定原告所指派
    之現場監造人員需具有建築師資格，可見原告並無虛偽填載
    葉○昇為建築師之故意，被告亦未因此錯誤記載受有任何損
    害，案關工程嗣後已依約竣工驗收，益證該錯誤記載並無礙
    於兩造監造契約目的之達成。
  ㈢原告員工葉○昇於現場監工期間，從未主動自稱建築師或以
    建築師名義簽署過任何文件，其有無建築師資格，被告只需
    稍加查證即可辨正，是被告主觀上誤認葉○昇為建築師，可
    歸責原告程度非高。再者，原告就案關工程已表明願意無償
    代施工廠商鼎錦公司承擔案關工程之修繕及保固義務，可證
    原告實已盡力彌補被告損害。至被告所指案關工程有白華、
    積水（積水高度僅小於1公分）之瑕疵，對於案關工程之司
    令台、座台之功能與使用上影響非大，難謂被告受有重大損
    害，且與原告前揭監造計畫書之誤載無關。是縱認原告有政
    府採購法第101條第1項第4款「以虛偽不實之文件投標、訂
    約或履約」，原告亦不合於該條款之「情節重大者」要件。
    然原處分、異議處理結果以及申訴審議判斷皆未就此要件及
    原告所舉前揭情節加以衡酌，亦未考量系爭規劃設計監造契
    約之標的金額為95,000元，遽認原告情節重大，做出將原告
    刊登政府採購公報之不良廠商名單長達3年之最嚴厲處分，
    顯有違反行政程序法第7條、第9條以及第36條之比例原則、
    行政機關應依職權調查證據及對當事人有利及不利事項一律
    注意之義務。
  ㈣並聲明：原處分、異議處理結果關於被告以原告就監造計畫
    書為不實記載，依政府採購法第101條第1項第4款規定通知
    將刊登政府採購公報部分，暨其申訴審議判斷，應予撤銷。
三、被告答辯略以：
  ㈠原告參與被告標案不只一件，甚至於桃園地區學校參與為數
    頗多之政府採購案件，如此多年，被告歷來承辦人，均因葉
    ○昇以建築師身份自居，無論是實際面對面談話，或是通訊
    軟體上之溝通，均稱呼其為建築師，且葉○昇就被告承辦人
    稱呼其為「葉建築師」，從未否認或糾正，故被告就原告在
    履約文件即監造計畫書上填載葉○昇為建築師，亦誤認屬實
    ，不疑有他，直到後來才發現其非為建築師。而監造計畫書
    為履約文件之一，且為監造單位執行監造工作之依據，對招
    標機關而言亦屬確認核實監造工作是否確實執行之文書，自
    應由出具之監造廠商詳實記載並確保內容正確，依一般常情
    ，監造單位不會隨隨便便草率製作監造計畫書，且也應校對
    錯誤，原告卻於被告多次標案時均持續填寫葉○昇為建築師
    ，當然可證明原告係故意為之。
  ㈡本件監造計畫書記載葉○昇擔任「監造工地負責人」，屬實
    際上監督工程進度、品質之人員，其專業能力攸關工程品質
    重大，且建築師之資格，一般社會通念，均能知悉建築師具
    備相當高度的專業能力，且通過國家考試，與僅接受品管訓
    練課程取得結業證書之品管人員，相差甚鉅，原告卻將實際
    上不具備建築師資格之人，記載為「建築師」，此內容虛偽
    不實足以影響一般人對於真正文件所表彰真實意涵之真正判
    斷，此資格之不實，當然嚴重影響機關對於工程品質之管控
    ，進而就其監造之工程放心交由其監造，事後才發現工程品
    質不良、監造卻未發現等情，造成被告嚴重受損害，原告顯
    然欠約履約之誠信。而政府採購法第101條第1項第4款規範
    旨在於保障文書表彰之真實意涵，使政府採購履約過程之文
    書得以確保其內容真正性，方能使投標、訂約、履約過程順
    利進行，原告出具之履約文件即監造計畫書，既有虛偽不實
    之內容，即該當之。又案關工程雖驗收通過，然驗收後卻發
    現有「瓷質釉面馬賽克料」送審資料不實，原告仍予審核通
    過之情事，且於108年10月間即發現系爭工程之看台有積水
    、白華等瑕疵，經被告發函通知施工廠商及原告，至109年6
    月間，案關工程之馬賽克磚又有大面積裂損、剝落情形，顯
    見案關工程完竣後數月，就已發現瑕疵，甚至仍在保固期間
    ，就發生大面積剝落、不堪使用之情形，原告竟仍執驗收通
    過一節來主張其依約履行監造服務云云，不符事實。
  ㈢原告故意於監造計畫書虛偽記載葉○昇為建築師以為履約文
    件，且對被告稱呼葉○昇為建築師之行為亦不加以否認，顯
    見其可歸責程度甚大。又原告將不具備建築師資格之葉○昇
    虛偽記載具建築師資格乙節，使被告誤認葉○昇具備建築師
    資格，又實際上至工程現場監督之人為葉○昇，對被告判斷
    其是否具備高度專業之監造能力、監造義務之執行是否確實
    ，均有嚴重影響，被告因誤信葉○昇為建築師，信任其具備
    高度之專業能力及監造工作，未料，本件發現原告將施工廠
    商鼎錦公司不實之馬賽克料送審資料仍予通過之情形，施工
    廠商鼎錦公司就此部分提出刑事告訴，甚至屢次誣指被告與
    原告有掛勾云云，造成被告承辦人員諸多困擾。再者，原告
    監造之案關工程及過去其他工程陸續產生諸多瑕疵之情形，
    亦可佐證監造契約之目的未達，被告受有相當之損害，且原
    告從未實際更正監造計畫書之記載，而原告所稱願意負責後
    續修繕等情，係以要求被告就所提出之刑事告訴陳報地檢署
    表達不願追究及承諾不予刊登政府採購公報為條件，然因被
    告依法行政而未能同意，原告即表明不願意修繕，自難認原
    告有實際補償或賠償。是原處分以原告以虛偽不實之文件履
    約，情節重大，於法有據。
  ㈣並聲明：原告之訴駁回。
四、本院之判斷：
㈠、政府採購法第1條規定：「為建立政府採購制度，依公平、
    公開之採購程序，提升採購效率與功能，確保採購品質，爰
    制定本法。」關於通知廠商將刊登政府採購公報之要件，政
    府採購法108年5月22日修正前第101條第1項第2款後段，原
    規定「以偽造、變造之文件參加投標、訂約或履約」，因立
    法原意，凡廠商出具之文件，其內容為虛偽不實，不論為何
    人製作或有無權限製作者，均屬之，於108年5月22日修正為
    「以虛偽不實之文件投標、訂約或履約」，以資明確，並移
    列第4款，增列「情節重大」之要件，以符合比例原則，此
    外部分停權期間，修正改採累計加重處罰之方式。是以現行
    政府採購法第101條第1項第4款、第4項規定：「(第1項)機
    關辦理採購，發現廠商有下列情形之一，應將其事實、理由
    及依第103條第1項所定期間通知廠商，並附記如未提出異議
    者，將刊登政府採購公報：……以虛偽不實之文件投標、
    訂約或履約，情節重大者。……(第4項)機關審酌第1項所定
    情節重大，應考量機關所受損害之輕重、廠商可歸責之程度
    、廠商之實際補救或賠償措施等情形。」第103條第1項第1
    款規定：「依前條第3項規定刊登於政府採購公報之廠商，
    於下列期間內，不得參加投標或作為決標對象或分包廠商：
    有第101條第1項第1款至第5款、第15款情形或第6款判處
    有期徒刑者，自刊登之次日起3年。但經判決撤銷原處分或
    無罪確定者，應註銷之。……」
㈡、本件如事實概要欄所載之事實，業經兩造分別陳述在卷，並
    有系爭規劃設計監造契約(見本院卷第29-37頁)、監造計畫
    書(見申訴審議判斷卷第190-194頁)、施工說明書(見申訴審
    議判斷卷第112-136頁)、原處分(見本院卷第51-52頁)、異
    議處理結果(見本院卷第57-58頁)、申訴審議判斷(見本院卷
    第77-88頁)、原告起訴書(見本院卷第9-24頁)及行政聲請一
    部撤回狀等在卷可佐（見本院卷第517-518頁），為可確認
    之事實。經查：
  1.原告為履行系爭規劃設計監造契約，於107年6月19日提出監
    造計畫書，以訴外人葉○昇為監造工地負責人、現場監造人
    員，並記載本不具有建築師資格之訴外人葉○昇為建築師（
    工師業字第0000號）及品管建築師（第DE0000000號）；而
    原告就被告曾委託監造之他案工程中，亦曾於103年10月填
    報監造計畫書記載葉○昇為建築師、於104年10月填報監造
    計畫書記載葉○昇為建築師(工師業字第0000號)及品管建築
    師(第DE0000000號)、於105年1月填報監造計畫書記載葉○
    昇為品管建築師(第DE0000000號)、於107年6月填報監造計
    畫書記載葉○昇為建築師(工師業字第0000號)及品管建築師
    (第DE0000000號)、於107年7月填報監造計畫書記載葉○昇
    為品管建築師(第DE0000000號)、於108年5月填報監造計畫
    書記載葉○昇為品管建築師(第DE0000000)；此為原告所不
    爭執，並有該等監造計畫書(見本院卷第183-218頁)在卷可
    稽，堪認屬實。稽之前揭多年略為變動但持續填寫葉○昇為
    建築師之行為，足以認定係原告故意所為。原告雖主張此係
    因員工葉○昇為趕交監造計畫書而拿過去版本複製貼上而一
    時疏忽所致，然監造計畫書為原告履約之重要文件，且為監
    造單位執行監造工作之依據，原告於提出時自應謹慎從事，
    且由前揭多次且內容非一致之虛偽內容以觀（即有僅填寫為
    建築師或品管建築師，或建築師與品管建築師併列），可見
    原告於每次製作監造計畫書時，就葉○昇之職稱欄的填載，
    顯非複製貼上延續舊有格式的誤繕，而是出於故意的虛偽填
    載；復由被告人員與葉○昇討論工程相關問題的通訊軟體LI
    NE對話內容（見本院卷第219-221頁LINE截圖），被告人員
    一再尊稱葉○昇為建築師並央請葉○昇要多幫忙、要求葉○
    昇以建築師專業立場為說明及向廠商提出要求等語，而葉○
    昇則從未否認其為建築師並就被告人員所詢問題直接予以回
    應，益徵監造計畫書虛偽記載葉○昇為建築師一節，並非出
    於一時疏忽的誤載。是以，原告主張監造計畫書關於葉○昇
    為建築師之記載非出於故意云云，不能採信。又行政罰法第
    7條第2項規定：「法人、設有代表人或管理人之非法人團體
    、中央或地方機關或其他組織違反行政法上義務者，其代表
    人、管理人、其他有代表權之人或實際行為之職員、受僱人
    或從業人員之故意、過失，推定為該等組織之故意、過失。
    」本件葉○昇為原告之職員，為原告履行系爭規劃設計監造
    契約之監造義務，此為原告所是認，並有原告提出之勞工保
    險被保險人投保資料表在卷可稽（見本院卷第100頁），已
    難想像在監造計畫書虛偽記載葉○昇為建築師乙節，純屬葉
    ○昇之個人行為，縱該虛偽內容非原告親為而僅為葉○昇個
    人行為，更可顯見原告未盡其監督及查驗重要履約文件之義
    務，自應就虛偽內容之故意行為負責，原告主張監造計畫書
    之虛偽記載僅係葉○昇個人行為云云，難以採認。
  2.系爭工程採購金額為223萬5,192元，有施工廠商鼎錦公司決
    標單一份在卷可稽（見本院卷第101頁），是屬於政府採購
    法第13條第3項授權主管機關行政院公共工程委員會於88年4
    月2日以（88）工程企字第8804490號函所定公告金額100萬
    元以上之採購案，依行政院公共工程委員會所訂立之「公共
    工程施工品質管理作業要點」第8點規定，被告應派具工程
    相關學經歷之適當人員或委託適當機構負責監造，而監造單
    位應提報監造計畫，則本件系爭工程經被告委請原告提供監
    造服務，原告所提報之監造計畫書自屬系爭規劃設計監造契
    約具重要關聯之履約文件，其上記載關於原告或其指派履約
    之人員所具備之專業資格表彰原告履約能力，是整個履約過
    程中被告信賴之所繫，如有虛偽不實，當然有影響採購品質
    之可能或危險，且本不以肇致危險結果或發生實害為必要。
    考量建築師資格係依據典試法、專門職業及技術人員暨其授
    權訂立之專門職業及技術人員高等考試建築師考試規則之國
    家考試始能通過取得，依據建築法第13條第1項之規定，建
    築物之設計人及監造人限於依法登記開業之建築師始得為之
    ；至公共工程品質管理人員，則係行政院公共工程委員會為
    提升公共工程品質，制定「公共工程施工品質管理作業要點
    」要求一定採購金額以上公共工程需設置品管人員，暨訂定
    「公共工程品質管理人員訓練暨回訓作業規定」以為品管人
    員訓練及取得證書之規範，相較建築師與公共工程品質管理
    人員二者，在建築工程專業性上，當以建築師擁有較高之社
    會信賴。原告於監造計畫書上故意虛偽記載其所指派現場監
    工人員葉○昇為具有建築師資格，導致了被告對於葉○昇工
    程專業能力的高度信賴，被告對於系爭工程問題均以葉○昇
    為負責建築師作為諮詢求助對象而非監造計畫負責人黃種祥
    建築師，則原告故意以此虛偽不實之監造計畫書履約，當然
    有影響採購品質的可能或危險，此可歸責於原告之程度甚高
    ；又系爭工程為被告校園司令台、座台及牆面美化工程，如
    有設計不良或工程瑕疵，將危害校園師生活動安全，危害非
    輕，且系爭工程後續衍生許多瑕疵爭議，並經被告對於原告
    及施工廠商鼎錦公司提出刑事偽造文書告訴與民事解約賠償
    訴訟等情，此為原告所是認，並有被告提出之系爭工程瑕疵
    照片及整修報價單等為證（見本院卷第453-487頁），此與
    被告誤以為葉○昇具有建築師資格而高度信賴葉○昇對於系
    爭工程的專業能力，導致就系爭工程相關爭議未能及時諮詢
    監造計畫負責人黃種祥建築師以獲得正確解決方法，難謂無
    關；又原告雖曾向被告提出和解方案，然終未成立，此經兩
    造陳明並有原告提出之未經被告簽署之和解契約書(初稿)在
    卷（見本院卷第109-112頁），可見原告對於其以虛偽不實
    文件履約之行為亦無實際補救或賠償措施。
  3.據上，原告以虛偽不實之監造計畫書履約，考量原告主觀上
    為故意之可歸責之程度甚高、被告所受損害非輕微、原告並
    無實際補救或賠償措施等情，原告所為已構成政府採購法第
    101條第1項第4款以虛偽不實之文件履約，且屬情節重大。
    從而，被告以原告所為構成政府採購法第101條第1項第4款
    要件，並依政府採購法第103條第1項第1款規定，據以作成
    刊登政府採購公報並停權3年之決定，並無違誤，原告以被
    告違反行政程序法第9條、第36條關於職權調查證據及對當
    事人有利及不利事項一律注意之規定，洵無所據。
  4.至原告雖主張系爭規劃設計監造契約報酬僅95,000元，通知
    刊登政府採購公報之停權期間卻長達3年，造成原告不能投
    標公共工程經濟損失嚴重，違反比例原則云云。然政府採購
    法第103條規定之停權期間，為立法者考量之結果，如符合
    政府採購法第101條各款，即應依政府採購法第103條規定之
    期間辦理，行政機關並無裁量權限；且原告被刊登政府採購
    公報期間之信用減損、案源中斷等經濟效應，乃警示之反射
    作用，非警示所直接產生之效果，本不在是否警示必要之考
    量範圍。原告執此主張原處分違反比例原則云云，亦非可採
    。
五、綜上，原告以虛偽不實文件履約之事證明確，被告依政府採
    購法第101條第1項第4款規定，所為刊登政府採購公報3年之
    決定，於法有據，異議處理結果及申訴審議判斷遞予維持，
    並無不合。原告所述各節，均無可採，其仍執前詞，訴請撤
    銷，為無理由，應予駁回。
六、本件事證已臻明確，兩造其餘攻擊防禦方法及訴訟資料，經
    本院詳加審究，核與本件判決結果不生影響，爰不一一論駁
    ，併予敘明。
七、據上論結，本件原告之訴為無理由，爰依行政訴訟法第98條
    第1項前段，判決如主文。
中　　華　　民　　國　　110　 年　　9　　 月　　23　　日
   　　　　　　　   臺北高等行政法院第五庭
                              審判長法  官　 蘇嫊娟
                          　        法  官　 鄭凱文
                                    法  官　 陳雪玉
一、上為正本係照原本作成。
二、如不服本判決，應於送達後20日內，向本院提出上訴狀並表
    明上訴理由，如於本判決宣示後送達前提起上訴者，應於判
    決送達後20日內補提上訴理由書（須按他造人數附繕本）。
三、上訴時應委任律師為訴訟代理人，並提出委任書。（行政訴
    訟法第241條之1第1項前段）
四、但符合下列情形者，得例外不委任律師為訴訟代理人。（同
    條第1項但書、第2項）
┌─────────┬────────────────┐
│得不委任律師為訴訟│         所  需  要  件         │
│代理人之情形      │                                │
├─────────┼────────────────┤
│㈠符合右列情形之一│1.上訴人或其法定代理人具備律師資│
│  者，得不委任律師│  格或為教育部審定合格之大學或獨│
│  為訴訟代理人　  │  立學院公法學教授、副教授者。  │
│                  │2.稅務行政事件，上訴人或其法定代│
│                  │  理人具備會計師資格者。        │
│                  │3.專利行政事件，上訴人或其法定代│
│                  │  理人具備專利師資格或依法得為專│
│                  │  利代理人者。                  │
├─────────┼────────────────┤
│㈡非律師具有右列情│1.上訴人之配偶、三親等內之血親、│
│  形之一，經最高行│  二親等內之姻親具備律師資格者。│
│  政法院認為適當者│2.稅務行政事件，具備會計師資格者│
│  ，亦得為上訴審訴│  。                            │
│  訟代理人        │3.專利行政事件，具備專利師資格或│
│                  │  依法得為專利代理人者。        │
│                  │4.上訴人為公法人、中央或地方機關│
│                  │  、公法上之非法人團體時，其所屬│
│                  │  專任人員辦理法制、法務、訴願業│
│                  │  務或與訴訟事件相關業務者。    │
├─────────┴────────────────┤
│是否符合㈠、㈡之情形，而得為強制律師代理之例外，上訴│
│人應於提起上訴或委任時釋明之，並提出㈡所示關係之釋明│
│文書影本及委任書。                                  │
└──────────────────────────┘
中　　華　　民　　國　　110　 年　　9　　 月　　23　　日
                                    書記官   王月伶